最高法院民事判決　　　　　　　　　　　　　　　八十七年度台上字第一六三二號
　　上　訴　人　莊招治
　　被 上訴 人　新加坡商福聯盛工程有限公司台灣分公司
　　法定代理人　蔡華豐
　　被 上訴 人　台北市政府捷運工程局
　　法定代理人　林陵三
　　被 上訴 人　詹金月
右當事人間請求損害賠償事件，上訴人對於中華民國八十六年四月十五日臺灣高等法
院第二審判決（八十五年度重上字第二六六號），提起上訴，本院判決如左：
    主  文
原判決廢棄，發回台灣高等法院。
    理  由
本件上訴人主張：伊於民國八十二年十二月一日向被上訴人詹金月承租坐落台北市○
○○路○段一六九號地下一樓房屋經營欣欣冰宮，租期自八十三年一月一日起五年，
租金每月新台幣（下同）五十萬元，並交付押租金二百萬元。該房屋於八十三年二月
初因牆壁、樓板龜裂，遇雨滲水不止，屋內又有多處漏水，經伊通知被上訴人詹金月
修繕，未獲置理，伊自得依給付不能、物之瑕疵擔保責任、不完全給付之規定終止或
解除契約，契約既消滅，被上訴人詹金月應將受領之押租金二百萬元及租金一百萬元
返還與伊。另被上訴人新加坡商福聯盛工程有限公司台灣分公司（下稱福聯盛分公司
）承攬被上訴人台北市政府捷運工程局（下稱捷運局）台北市都會區捷運系統計劃南
港線ＣＮ二五五標工程（下稱ＣＮ二五五標工程），於開挖地下層工程，行經忠孝東
路四段一六九號大樓，未盡安全防護義務，施工不當，導致系爭房屋平時滲水，遇雨
漏水，共同侵害伊之租賃權及合法占有之權利，應負侵權行為賠償責任。伊承租系爭
房屋經營冰宮，計支出裝潢費、溜冰鞋費、員工薪資、遣散費、文宣廣告費、管理費
、水電費及翻修燈光等費用總共一千二百五十四萬零六百九十七元，因房屋漏水，無
法營業，上開支出自屬伊所受之損害。被上訴人詹金月基於給付不能、物之瑕疵擔保
責任、不完全給付之規定就上訴人上開損害亦應負賠償責任，與被上訴人福聯盛分公
司、捷運局之侵權行為損害賠償責任為不真正連帶債務等情。求為命被上訴人詹金月
給付伊三百萬元，被上訴人福聯盛分公司、捷運局連帶給付或被上訴人詹金月給付伊
一千二百五十四萬零六百九十七元，及均加付法定遲延利息之判決。
被上訴人詹金月則以：上訴人發現房屋漏水，並未定相當期限催告伊修繕，反而要求
伊保留現狀，待向被上訴人捷運局申訴後再做處理。伊已依其指示向捷運局聯繫並申
訴，無所謂怠於修繕之問題，上訴人不得依民法第四百三十條之規定終止租約。又上
訴人於伊交付系爭房屋裝潢完畢後，於八十三年一月至三月間尚對外營業，可見伊已
依債務本旨為完全之給付，並無給付不能之情事。且租賃關係中之修繕，非屬買賣契
約之瑕疵擔保問題。再者，依台灣省土木技師公會（下稱土木公會）鑑定結果顯示，
漏水原因係捷運施工造成，非可歸責於伊，難謂伊係加害給付。況依租賃合約書第六
條第三項之約定，上訴人添附於系爭房屋之裝潢，已由伊取得所有權，上訴人不得請
求裝潢損失之賠償等語。被上訴人福聯盛分公司、捷運局亦以：依中華民國建築技術
學會於ＣＮ二五五標工程施工前就系爭房屋原有損壞情形調查後所製作之房屋現況調
查表、原有損壞記錄表及照片所示，系爭房屋早有龜裂及滲、漏水之情形。且土木公
會鑑定結果，亦認系爭房屋之滲水現象，非上開工程施工造成。足見上訴人不能就系
爭房屋使用、收益，與伊無涉等語，資為抗辯。
原審維持第一審所為上訴人敗訴之判決，駁回其上訴，係以：上訴人主張有向被上訴
人詹金月承租系爭房屋，及該房屋在八十三年二月份有漏水之事實，業據提出照片、
附圖等件為證，並為被上訴人所不爭執，堪認為真實。惟被上訴人詹金月已於八十二
年十二月一日將系爭房屋交與上訴人使用，上訴人於裝潢完畢後，並於八十三年三月
對外營業等情，為兩造所不爭，可見被上訴人詹金月並無給付不能之情事。又被上訴
人詹金月抗辯上訴人發現房屋漏水，並未定相當期限催告修繕，反而要求其保留現狀
，待向捷運局申訴後再做處理，其即依指示向捷運局聯繫並申訴等語，有律師函、會
勘紀錄影本等為證，且為上訴人所不否認。上訴人既未定期催告被上訴人詹金月修繕
，上訴人主張依民法第四百三十條規定終止租約，自有未合。況依上訴人與被上訴人
詹金月所簽立之租賃合約書第六條第四項之約定，系爭房屋漏雨，應由上訴人負責自
費修復，上訴人自不得以被上訴人詹金月未為修復為由終止租約。至系爭房屋有漏水
情形，核其性質係屬可補正之不完全給付，上訴人既未定期催告被上訴人詹金月修繕
，且依約定應由上訴人負責自費修復，已如前述，上訴人主張依不完全給付之法律關
係解除契約，亦非適法。上訴人另主張被上訴人福聯盛分公司、捷運局未盡安全防護
義務，施工不當，導致系爭房屋平時滲水，遇雨漏水，應負侵權行為賠償責任，被上
訴人詹金月基於給付不能、物之瑕疵擔保責任、不完全給付之規定亦應負賠償責任乙
節。依土木公會製作之鑑定報告書記載：「綜合以上比較之結果，鑑定標的物（即系
爭房屋）發生滲水之現象，除照片三所示之牆面滲水，因其位置接近ＣＮ二五五標Ｂ
Ｌ１１車站進口之連續壁施工現場，研判可能為ＣＮ二五五標於連續壁工程施工過程
所造成，但因其滲水量不大，對鑑定標的物之使用性應不致造成太大之影響；其餘照
片所顯示之滲水現象，部份係施工前即已存在之現象；部份研判係鑑定標的物原有之
施工瑕疵所造成之現象；且其位置離ＣＮ二五五標連續壁施工之位置較遠，加上ＣＮ
二五五標施工過程中對鑑定標的物所造成之沉陷及傾斜之影響甚小，由此可以研判鑑
定標的物發生滲水之地方除照片三所示與ＣＮ二五五標之施工可能有直接之關係；其
餘滲水之現象應非ＣＮ二五五標之施工所直接造成之現象」等語。且第一審法院於道
格颱風來襲翌日即經大量降雨之八十三年八月九日上午赴系爭房屋現場履勘結果為：
地下室之地面中間部位雖有大面積之積水，但天花板及牆面並無發現有水漬漏水之痕
跡，僅一處管線（明管）有水珠而已，有勘驗筆錄在卷足憑。系爭房屋在客觀上既難
認有明顯漏水致無法營業之情事，上訴人請求不能營業相關之損失部分，自非有據。
再依系爭租賃合約書第六條第一項約定：「乙方（即上訴人）就承租之三普企業大樓
地下一層全部除公共設施以外，作為商業辦公之用途；非經甲方（即被上訴人詹金月
）書面同意不得變更用途。」，上訴人未提出被上訴人詹金月書面之同意，即在系爭
房屋經營冰宮，與原來承租用途有別，而該房屋漏水情形並不嚴重，如為商業辦公之
用，當不致受有影響，其主張漏水影響冰宮營業而請求賠償，亦非有理。又上訴人主
張前開損害之物品性質可區分為未與系爭房屋附合者及與系爭房屋附合者，其中未與
系爭房屋附合者，倘系爭房屋有漏水情形，上訴人自可隨時搬移防止漏水損害，應無
損害可言。況由上訴人提出之證據資料及經第一審法院履勘現場比對，尚難證實上訴
人有因漏水而致之物件損害；而與系爭房屋附合者（例如裝潢等），依動產附合於不
動產之關係，已由被上訴人詹金月取得所有權，且依租賃契約第六條第三項約定：「
……於租期屆滿或中途終止租約所增設改良之固定設備自願按照現狀無條件留置甲方
（即被上訴人詹金月），歸屬甲方無條件取得其所有權，乙方（即上訴人）不得要求
補償。」則倘因捷運施工而損害該等物件亦係損害被上訴人詹金月之物，上訴人未舉
證證明被上訴人詹金月有怠於行使權利之情事，其逕行起訴請求被上訴人損害賠償，
亦屬於法無據。綜上所述，上訴人主張其已依法終止或解除租約，依民法第二百五十
九條、第一百七十九條規定，得請求被上訴人詹金月返還受領之押租金二百萬元、租
金一百萬元，及其利息，暨主張基於給付不能、物之瑕疵擔保、不完全給付之法律關
係，請求被上訴人詹金月賠償一千二百五十四萬零六百九十七元及其利息，並基於侵
權行為法律關係，請求被上訴人福聯盛分公司、捷運局連帶賠償該一千二百五十四萬
零六百九十七元及其利息，均無理由等詞，為其判斷之基礎。
查原審認定上訴人不得解除系爭租約，係以上訴人未定期催告被上訴人詹金月修繕，
且租約約定房屋漏雨應由上訴人負責自費修繕為其論據。惟依民法第二百五十五條規
定解除契約者，毋庸先行定相當期限催告債務人履行。上訴人於事實審一再主張系爭
房屋有滲水、漏水之瑕疵，其得類推適用民法第二百五十五條規定解除租約云云（見
一審卷(二)第一一三頁、原審卷(二)第三二頁），攸關上訴人解除租約是否合法，自屬重
要之攻擊方法，原審未於判決理由項下，說明取捨意見，已有判決不備理由之違法。
且上訴人與被上訴人詹金月所簽立之租賃合約書第六條第四項記載：「租賃物自然損
壞、漏雨及天災等，或不可歸責於乙方（即上訴人）之意外災害所致之損害，由甲方
（即被上訴人詹金月）負責即自費派員修復，不得要求乙方任何補貼。」等語（見原
審卷(一)第一九一頁），明確約定系爭房屋漏雨，應由被上訴人詹金月負責修復。原審
竟謂依該約定，系爭房屋漏雨，應由上訴人負責自費修復，核與卷存證據資料不符，
亦有認定事實不憑證據之違法。次查土木公會製作之鑑定報告書記載：「綜合以上比
較之結果，鑑定標的物（即系爭房屋）發生滲水之現象，除照片三所示之牆面滲水，
因其位置接近ＣＮ二五五標ＢＬ１１車站進口之連續壁施工現場，研判可能為ＣＮ二
五五標於連續壁工程施工過程所造成，但因其滲水量不大，對鑑定標的物之使用性應
不致造成太大之影響」等語（見該報告書第八頁），則系爭房屋發生滲水之現象與Ｃ
Ｎ二五五標工程之施工是否毫無關連，亦非無疑。復查卷附勘驗筆錄記載：「現場地
下室（即系爭房屋）之地面中間部位有大片面積之積水」等語（見一審卷(一)第一二五
頁）。土木公會鑑定報告書中就系爭房屋各照片狀況之說明為：地面有積水痕跡，平
頂有漏水產生之白華現象；地坪裂紋並有積水痕跡；室內景觀，地面有積水痕跡及長
久積水之礦物質沉澱現象；牆裂縫、平頂、樑滲水等語（見該報告書第二至五頁），
可見系爭房屋似有多處滲水、漏水，並造成地面積水之情形。果爾，上訴人主張其經
營之冰宮因此無法營業，尚非全然無據。原審認系爭房屋在客觀上無明顯漏水致不能
營業之情事，亦有可議。再查民事訴訟法採不干涉主義，凡當事人所未聲明之利益，
不得歸之於當事人，故法院不得斟酌當事人未提出之事實或證據，此觀民事訴訟法第
三百八十八條之規定自明。被上訴人詹金月在事實審並未抗辯依房屋租賃合約書第六
條第一項之約定，上訴人承租系爭房屋係供商業辦公之用，其未經同意變更用途經營
冰宮，伊不負賠償責任。原審以上訴人未證明被上訴人詹金月曾同意其變更承租系爭
房屋之用途，改為經營冰宮之用，而認上訴人就系爭房屋漏水影響冰宮營業所生損害
，不得請求被上訴人詹金月賠償，並有就當事人所未聲明之利益歸之於當事人之違法
。末查當事人已證明受有損害而不能證明損害之數額時，法院應斟酌損害之原因及其
他一切情事，依自由心證認定其數額，不得以其數額未能證明，即駁回其請求。系爭
房屋多處滲水、漏水，並造成地面積水，上訴人自受有不能就系爭房屋為使用、收益
之損害。原審未遑注意及此，遽以上訴人未能舉證證明其受有何損害，即駁回其損害
賠償部分之請求，尤難謂合。上訴論旨，指摘原判決為不當，求予廢棄，非無理由。
據上論結，本件上訴為有理由，依民事訴訟法第四百七十七條第一項、第四百七十八
條第一項，判決如主文。
中      華      民      國    八十七    年      七      月     十六     日
                              最高法院民事第四庭
                                  審判長法官  林  奇  福
                                        法官  許  朝  雄
                                        法官  陳  國  禎
                                        法官  李  彥  文
                                        法官  陳  重  瑜
      右正本證明與原本無異
                                              書  記  官
中      華      民      國    八十七    年      八      月      四      日
